臺灣基隆地方法院刑事判決　　　　　　　 95年度訴字第888號
公　訴　人　臺灣基隆地方法院檢察署檢察官
被　　　告　戊○○
　　　　　　丁○○○
共　　　同
選任辯護人　陳雅萍律師
　　　　　　李蕙君律師
上列被告因妨害投票案件，經檢察官提起公訴（95年度選偵字第
45號），本院判決如下：
    主  文
戊○○、丁○○○均無罪。
    理  由
一、公訴意旨略以：被告戊○○與丁○○○係夫妻關係，實際上
    居住在基隆市○○區○○街55巷48號3 樓，並未依公職人員
    選舉罷免法第15條規定，在戶籍地址基隆市○○區○○里○
    ○路160號繼續居住4個月以上，竟基於使民國95年6月10 日
    投票之基隆市第18屆里長選舉（下稱里長選舉）之投票發生
    不正確結果之犯意，於94年9月8日向基隆市中正區戶政事務
    所，虛報遷入戶籍地址，使不知情之承辦戶籍登記之公務員
    登載於戶籍登記簿內，並誤認戊○○、丁○○○為符合在該
    戶籍地址繼續居住4個月以上，且於投票日前20日（即95年5
    月21日前）已登入戶籍資料之合法選舉人，而據以編入選舉
    人名冊，並於95年5 月29日公告確定，使戊○○、丁○○○
    虛偽取得該次「里長選舉」之投票權，進而於95年6 月10日
    當天前往渠等戶籍所在地之投票所投票，以上述非法方法，
    使「里長選舉」之投票總數及投票得票率等結果發生不正確
    之結果。嗣開票結果顯示，基隆市中正區建國里選舉人數為
    2215人，其中1號候選人陳永光獲得478票，2 號候選人洪雪
    子獲得575 票（當選），無效票20票，投票率48％，因認被
    告二人均涉犯刑法第146條第1項之妨害投票正確罪嫌云云。
二、公訴人認被告二人涉有上開妨害投票正確罪嫌，無非係以：
    被告二人於偵查中承認未實際居住於戶籍地即基隆市○○區
    ○○里○○路160 號及渠等有前往投票之之情，並有戶籍謄
    本、第18屆里長選舉基隆市選舉人名冊影本、95年里長選舉
    臺灣省基隆市中正區開票結果彙總表在卷可稽，為其論據。
三、按犯罪事實應依證據認定之，無證據不得認定其犯罪事實，
    又不能證明被告犯罪或其行為不罰者，應諭知無罪之判決，
    刑事訴訟法第154條第2項、第301條第1項分別定有明文。又
    又事實之認定，應憑證據，如未能發現相當證據，或證據不
    足以證明，自不能以推測或擬制之方法，為裁判基礎（最高
    法院40年台上字第86號判例參照）。再者，刑法第146 條妨
    害投票正確罪之構成要件，行為人主觀上需有妨害投票結果
    正確之故意，客觀上需有使用詐術或其他非法方法之行為，
    並使投票發生不正確之結果或變造投票之結果行為，始足當
    之。
四、訊據被告二人固均坦承自92年7月起迄95年5月19日止，實際
    住在基隆市信義區○○○路2巷6號3樓，自95年5月20日起，
    實際住在基隆市○○區○○街55巷48號3 樓，均未居住在戶
    籍地之事實，然矢口否認有前開妨害投票之犯行，辯稱：渠
    等自91年7月9 日即設籍在基隆市○○區○○里○○路68之3
    號，93年6月7日再將戶籍遷至建國里立德路160號，93年9月
    6日又將戶籍遷至立德路11之1號，94年9月8日再將戶籍遷回
    立德路160 號，其間雖有多次遷徙戶籍，但均在「建國里」
    之同一選舉區內，故並未因94年9月8日遷移戶籍，進而前往
    投票致使投票發生不正確結果，且渠等自91年由高雄遷戶籍
    基隆市○○區○○里○○路68之3 號並實際在該處居住，92
    年7 月起雖搬至信義區居住，但因子女學區問題，且父母也
    都住在建國里，對該區環境相當熟悉，又其等係租屋居住於
    信義區，不知會住多久，且該處無人收信，故未將戶籍遷出
    建國里，其等並無妨害投票之犯意等語。
五、經查：
(一)、被告二人自91年7月9日即設籍在基隆市○○○里○○○路68
    之3號，93年6月7日再遷戶籍至「建國里」立德路160號，93
    年9月6日又遷戶籍至「建國里」立德路11之1 號，94年9月8
    日再遷戶籍回「建國里」立德路160號迄今，且有於95年6月
    10日前往戶籍所在地之投票所就建國里里長選舉投票等情，
    此有被告二人之戶籍謄本、第18屆里長選舉基隆市選舉人名
    冊影本在卷可稽，先予敘明。
(二)、又被告二人於91年7月9日設籍在基隆市○○里○○路68之3
    號時，確有繼續居住在該處達1 年之久，嗣因租金之故方搬
    遷至基隆市信義區，而未實際居住在建國里，但因二人之子
    女馬祥永學區問題、雙親仍住在建國里、熟悉該處環境，且
    信義區無人收信等因素，而繼續將一家四口之戶籍設在基隆
    市「建國里」（其間有多次在建國里內遷移戶籍）之事實，
    業據被告二人供承在卷，且經證人即被告現設籍之戶長丙○
    ○於本院審理時到庭證稱：伊與被告戊○○是從小的鄰居，
    被告2人從高雄搬回來後，就租住在基隆市○○路68之3號逾
    1 年，後來好像是租金的關係才搬到基隆市信義區○○○路
    那裡，但當時因為小孩馬祥永讀正濱國小，將來欲讀正濱國
    中，所以就遷戶籍至伊那裡，因為被告的小孩學區在建國里
    ，父母也住在建國里，所以伊幾乎天天都見到被告二人在建
    國里活動，被告二人因不希望有些信件被他們的父母收到，
    所以未設籍在渠等父母處，而設籍在伊這裡等情；而證人即
    被告之友人甲○○於本院審理時亦到庭證稱：伊是眷村的主
    委，戊○○的父母住在眷村內的立德路64號，戊○○小時候
    戶籍也在立德路，伊從小看戊○○長大，戊○○是長大後去
    高雄工作，才將戶籍遷到高雄，被告二人從高雄回來基隆後
    原住在立德路68之3號租屋處逾1年，後來因為租金的關係才
    會搬走，但還是常常看到被告二人在建國里活動，因為被告
    二人天天會到他父母家裡吃飯等語明確，並有被告之父母馬
    國富、馬游梅招及被告二人之子女馬晨茵、馬祥永之戶籍資
    料、馬祥永就讀於基隆市立正濱國中三年級之學生證影本、
    正濱國中新生入學學區（設籍建國里可就讀）等件在卷可稽
    ，被告二人上開陳述，堪信為真。既被告二人設籍在基隆市
    ○○里○○路68之3號後，確實居住在該處達4個月以上，符
    合公職人員選舉罷免法第15條「有選舉權人在各該選舉區繼
    續居住四個月以上者，為公職人員選舉各該選舉區之選舉人
    」之要件，其等於當時已得為建國里里長之選舉人，雖嗣後
    多次遷移戶籍，仍「均在建國里」內，故雖渠等自92年7月
    間起，已未居住在建國里，然渠等對於建國里里長選舉權並
    未因此而喪失，故渠等在起訴書所指94年9月8日遷戶籍至「
    建國里」立德路160號前，本具有建國里里長之選舉權，並
    非因為94年9月8日將戶籍遷至「建國里」立德路160號丙○
    ○戶籍內後，始取得里長選舉權，易言之，渠等該次遷移戶
    籍之行為，並無影響渠等對於建國里里長之選舉權，是渠等
    於94年9月8日將戶籍遷至「建國里」立德路160號內，並進
    而投票之行為，實不符合刑法第146條第1項之以遷移戶籍之
    「其他非法方法」，取得投票權，並進而到場行使其投票權
    ，致「使投票發生不正確之結果」之客觀要件；又既起訴書
    所指該次遷移戶籍之行為，與渠等是否取得建國里里長之選
    舉權無涉，況渠等本即居住在建國里，嗣雖搬離建國里，然
    因小孩學區問題、雙親居住在建國里、熟悉該處環境，且信
    義區租屋處無人收信等因素，而繼續將一家四口之戶籍設在
    基隆市「建國里」，亦符合常情，是渠等主觀上亦顯非因支
    持特定之里長候選人之目的，而於94年9月8日將戶籍遷至「
    建國里」立德路160號。
(三)、另按憲法所規定之各項選舉，係採普通、平等、直接、無記
    名方式為之，選舉人投票給何人，在理論上固無法知悉，然
    若虛偽遷入戶籍，實際上未居住於該處，目的在符合公職人
    員選舉罷免法繼續居住4 個月以上之規定，而投票予某一候
    選人，並進而投票，若認不構成刑法第146 條之妨害投票正
    確罪，則法律豈非流於具文，且昧於社會事實。況其本未住
    於該選舉區，為投票予某一候選人之目的，將戶籍虛偽遷入
    ，姑不論其最後投票予何人，就該選區之整體投票結果，其
    投票數，亦必然發生不正確結果。從而「無投票權人」以虛
    報遷入戶籍之不實方法，使公務員登載於選舉人名冊並公告
    確定，取得形式上之投票權以投票，致投票發生不正確之結
    果者，應屬刑法第146 條所指非法方法之範疇，與憲法所保
    障之遷徙自由無關；行為人如無實際遷徙住居所之意，係為
    投票目的而虛報遷入戶籍至選舉區，亦未實際在該遷入地址
    居住達4 個月以上，其以此方式取得投票權，並於選舉日前
    往投票以「虛增投票數」，即符合刑法第146 條所定罪名之
    客觀構成要件，行為人如認識其上述行為足以發生虛增投票
    數之結果並決意為之，亦具備同一罪名之主觀構成要件。至
    於行為人有無支持特定候選人或其遷移戶籍有無兼具其他目
    的、動機與理由，均不影響犯罪之成立，固有最高法院92年
    度臺上字4542號、94年度臺上字第7139號判決意旨可參。然
    本案被告二人本具有建國里里長之投票權之人，渠等遷移戶
    籍後，前往投票，並不會造成「虛增投票數」之情形，且其
    等於94年9月8 日將戶籍從「建國里」立德路11之1號，遷至
    「建國里」立德路160 號，仍在同一里內，主觀上亦顯非為
    投票與特定之里長候選人而遷移戶籍，業如前述，與上開判
    例意旨所指，本無投票權人，無實際遷徙住居所之意，為投
    票予某一候選人之目的，將戶籍虛偽遷入，並於選舉日前往
    投票以虛增投票數實不相同；又上開判例所指「虛偽遷入戶
    籍，實際上未居住於該處，目的在符合公職人員選舉罷免法
    繼續居住4個月以上之規定，而投票予某一候選人」，是「
    繼續居住4 個月以上」係為符合公職人員選舉罷免法第15條
    「有選舉權人在各該選舉區繼續居住4 個月以上者，為公職
    人員選舉各該選舉區之選舉人」之要件，然本案被告二人本
    因91年7月9 日設籍於建國里後，繼續居住在建國里達4月以
    上而已得為建國里里長之選舉人，嗣後亦始終未將戶籍遷離
    建國里，而未喪失該里里長之選舉權，業如前述，則渠等最
    後一次將戶籍遷至「建國里」立德路160 號後，有無實際居
    住在該址達4 個月以上，與其等有取得無上開投票權無涉，
    是起訴意旨認被告二人於94年9月8日將戶籍從「建國里」立
    德路11之1號遷至「建國里」立德路160號，雖均在同一里長
    （建國里）選區內，但自92年7月間起渠等實際居住在基隆
    市信義區，未實際居住在建國里，而卻仍前往投票，自屬妨
    害投票罪，尚屬誤會。
六、綜上所述，被告二人於94年9月8日向基隆市中正區戶政事務
    所，虛報遷入戶籍地址，進而於95年6 月10日當天前往渠等
    戶籍所在地之投票所投票之行為，客觀上並無使投票發生不
    正確結果之事實，主觀上亦顯非為使投票發生不正確結果而
    遷移戶籍，自難認其等上開行為該當於刑法第146第1項條之
    構成要件。此外，復查無其他積極證據足認被告涉有妨害投
    票正確罪之犯行，本件既不能證明被告犯罪，揆諸前揭法條
    及判例意旨，自應為被告無罪之諭知。
據上論斷，應依刑事訴訟法第301條第1項前段，判決如主文。
本案經檢察官乙○○到庭執行職務。
中　　華　　民　　國　　96　　年　　1　　月　　 24　　日
                  刑事第二庭審判長法  官  王敏慧
                                  法  官  劉桂金
                                  法  官  許心
以上正本證明與原本無異。
如不服本判決應於收受本判決後10日內向本院提出上訴書狀，其
未敘述上訴理由者，並得於提起上訴後10日內向本院補提理由書
狀（均須按他造當事人之人數附繕本。）「切勿逕送上級法院」
中　　華　　民　　國　　96　　年　　1 　　月　　24　　日
                                  書記官  邱李和
